臺灣高等法院刑事判決　　　　　　　　　　　　　九十二年度上訴字第三三０六號
　　上　訴　人　臺灣臺北地方法院檢察署檢察官
　　被　　　告　乙○○
右上訴人因被告違反山坡地保育利用條例案件，不服臺灣臺北地方法院九十一年度訴
字第三三七號，中華民國九十二年八月十四日第一審判決（起訴案號：臺灣臺北地方
法院檢察署九十年度偵字第二三七四一號；移送併案審理案號：臺灣臺北地方法院檢
察署九十年度偵字第二二九八九號），提起上訴，本院判決如左：
    主  文
上訴駁回。
    理  由
一、本案經本院審理結果，認第一審判決對被告乙○○為無罪之諭知，核無不當，應
    予維持，並引用第一審判決書記載之證據及理由（如附件）。
二、檢察官上訴意旨略以：告發人丑○○之母許余玉蘭在八十七年與被告等人已有民
    事上糾紛，被告當時未能提出分管契約，而被告在審判中始提出之分管契約亦未
    見其正本，無從佐證其真實性，況除丑○○之外之證人即系爭土地之其他共有人
    庚○○、丙○○亦分別否認有分管協議，而告發人丑○○之之父親雖曾於被告擁
    有應有部分之土地建築房屋及耕種作物，然此本得基於共有人間之同意，非必出
    於丑○○之先人間曾就共有之土地約定各自之使用範圍之分管協議；另被告亦曾
    於八十九年間因丑○○未經其同意即在臺北縣石碇鄉○○段崩山小段一六三地號
    土地蓋房子而檢舉，致該屋被拆，是被告自應明知使用共有土地應事先徵得其他
    共有人同意後為之；再退萬步言之，即使丑○○之先人之間確有該分管契約存在
    ，而系爭土地亦確如被告及己○○所言由許清枝系統以下的人包括被告、己○○
    、丁○○、丙○○、戊○○、壬○○、許秀香、許阿端、甲○、辛○○、許鳳嬌
    等十一人分管，然被告亦坦承只徵得其中己○○及丁○○的同意，並未徵得其他
    共有人同意，另查本件被告是在九十年四月間整地被查獲，而出具同意書之己○○雖不記得何時同意，但丁○○則明白表示是在九十一年過年後的某時在家中同
    意蓋章的，故丁○○及己○○的同意也應只是事後的同意，且被告使用前開土地
    未經其他分管共有人同意之事實，已據共有人許阿端、丙○○證述屬實，仍難謂
    被告非係在公有或他人山坡地內擅自墾殖或設置工作物之違法可言。綜上所述，
    原判決之認事用法，尚嫌未洽。
三、查山坡地保育利用條例第三十四條第一項之罪，必在公有或他人山坡地上，無正
    當權源而擅自墾殖、佔用、或從事開發、經營、及使用始得成立。如已得所有權
    人同意，或其他原因對該山坡地有正當使用權源時，即使有墾殖、佔用、或從事
    開發、經營、及使用等行為，亦與「擅自」之要件不符，即無成立該罪之餘地。
    經查：(1)被告本身即為臺北縣石碇鄉○○段崩山小段第一六○號土地之共有人，
    除被告本身單獨擁有應有部分十八分之三外，並另與庚○○、丙○○、辛○○、
    戊○○、子○○○、壬○○、癸○○○、己○○、甲○、丁○○等人因繼承而公
    同共有應有部分六分之一，有土地登記謄本在卷可稽（原審卷第七十六頁）。(2)
    系爭第一六０號土地於日據時期大正七年間即由各共有人訂立分管契約，有被告
    提出之契約影本在卷可稽，證人即土地共有人戊○○、己○○於本院調查時亦一
    致證稱：系爭土地以前祖先時有分管過，但未辦理分割登記，一０六號土地都是
    渠等與被告之父親在耕作等語，證人戊○○更明確證稱：伊在山上耕種，所以有
    看過前開契約，沒有保留該份契約等語（本案卷第四十六、四十七頁）。又系爭
    第一六０號土地除在產業道路上方部分向來均由共有人己○○耕作外，位於產業
    道路下方部分即被告整地部分，自被告及其他共有人之父執輩起，向來都是由被
    告一房耕作，其他共有人等從未在該處耕作使用等情，亦據證人即係爭土地之共
    有人己○○、丁○○、戊○○、癸○○○、庚○○、子○○○等於本院調查時一
    致證述屬實（本院卷第四十六至四十九頁）。再參以告訴人丑○○在原審中對系
    爭分管契約之真正亦不爭執（原審卷第一六一頁），並證稱：其在石碇鄉與被告
    共有之土地多筆，共有人中總共有三大房，每房均有人使用共有土地，上一代之
    族人均曾分別在共有土地上蓋屋使用，伊子亦在共有土地中種菜，伊父親在何處
    耕種，伊就跟著在何處耕種等語（原審卷第一五九至一六四頁）。綜上所述，再
    參酌原審法院至現場勘驗系爭土地及鄰近之共有土地實際使用情形，暨證人丙○○、許阿端、高銓勇、己○○、丁○○在原審證述之情節，系爭土地及其他多筆
    共有土地，早在被告及告訴人之祖父及父親輩時即已有分管協議，且被告所使用
    之土地範圍並未逾越分管協議之範圍等事實，已極為灼然。被告基於本身為共有
    人之身分及分管協議而使用系爭土地，自有法律上之正當權源，即使被告未逐一
    徵詢其他共有人之意見，亦與「擅自」之要件不符，無成立山坡地保育利用條例
    第三十四條第一項之罪之餘地。(3)綜上所述，本件檢察官之上訴，為無理由，應
    予駁回。
四、次查被告雖未擬具水土保持計畫送請主管機關核定，即在系爭土地為墾殖行為。
    然山坡地保育利用條例第三十五條第三項、第一項第一款未先擬具水土保持計畫
    ，而擅自於山坡地開發、利用，致生公共危險罪，除須於山坡地實施開發或利用
    行為，未先擬具水土保持計畫送請主管機關核定及監督實施外，尚須「致生水土
    流失、毀損水土保持處理與維護設施或釀成災害者」，始足當之。至於若行為人
    雖未先擬具水土保持計畫即擅自在山坡地為開發利用行為，若尚未達致生水土流
    失、毀損水土保持處理與維護設施或釀成災害之程度，僅屬得依同條例第三十五
    條第一項、第二項規定予以行政處罰，自無成立第三十五條第三項之罪之餘地。
    又系爭土地雖亦屬水土保持法所指之私有山坡地，然查水土保持法第三十三條第
    三項之罪，亦以致生水土流失或毀損水土保持之處理與維護設施，為其成立要件
    。被告前開在土地整地墾殖行為，並未有致生水土流失或毀損水土保持之處理與
    維護設施或釀成災害等情事，自不構成山坡地保育利用條例第三十五條第三項、
    第一項第一款及水土保持法第三十二條第一項之罪，併此敘明。
據上論結，應依刑事訴訟法第三百七十三條、第三百六十八條，判決如主文。
本案經檢察官劉家芳到庭執行職務。
中　　　華　　　民　　　國　　九十三　　年　　　三　　　月　　　二　　　日
                              臺灣高等法院刑事第二十三庭
                                  審判長法  官 黃  瑞  華
                                        法  官 王  淑  滿
                                        法  官 宋      祺
右正本證明與原本無異。
如不服本判決，應於收受送達後十日內向本院提出上訴書狀，其未敘述上訴之理由者
並得於提起上訴後十日內向本院補提理由書（均須按他造當事人之人數附繕本）。
                                        書記官 蔡  慧  娟
中　　　華　　　民　　　國　　九十三　　年　　　三　　　月　　　二　　　日
